【裁判字號】    90,上易,112
【裁判日期】    900501
【裁判案由】    返還借款
【裁判全文】
臺灣高等法院民事判決  九十年度上易字第一一二號
      上  訴  人  甲○○
      被  上訴人  乙○○
右當事人間返還借款事件，上訴人對於中華民國八十九年十一月三十日臺灣臺北地方
法院八十九年度訴字第三二二七號第一審判決提起上訴，本院判決如左：
      主      文
原判決關於駁回上訴人後開第二項之訴部分，及訴訟費用之裁判廢棄。
被上訴人應給付上訴人新台幣捌萬貳仟貳佰貳拾伍元及自八十九年八月六日起至清償
日止按年息百分之八點七五０計算之利息。
其餘上訴駁回。
第一、二審訴訟費用由被上訴人負擔十分之一，餘由上訴人負擔。
      事實及理由
一、本件上訴人主張：被上訴人於民國八十三年間因買房子，需款孔急，向上訴人要
    求調借款項新台幣（下同）八十萬元，上訴人基於道義，於是偕同被上訴人之母
    到基隆市農會辦理貸款，貸畢並由上訴人親自送到被上訴人上班之公司，由其親
    自收執，且立有收據為憑，被上訴人明知上訴人係向農會貸款借其週轉，並言明
    由被上訴人負繳納貸款之義務，至繳清為止。該項貸款期限為八十三年三月三十
    日起至九十二年五月十一日止，借款金額為八十萬元，於每月十一日繳納一萬六
    千五百三十元，其繳納方式為：自八十三年四月三十日起至八十七年四月三十日
    止，僅繳納利息，而自八十七年五月十一日起至九十二年五月十一日止分五年攤
    還所貸款項八十萬的本金和利息。從而自八十七年五月十一日起至八十九年三月
    十一日止是繳還本息平均的款額，惟被上訴人自八十九年四月十一日起，竟延不
    履行，屢經催討，均置之不理，況被上訴人言明從八十九年四月份起均拒不繳納
    ，顯係意圖賴債，有到期不履行之虞，此有提起將來給付之訴的必要，爰依借貸
    關係求為判命：(一)被上訴人給付上訴人十三萬二千二百四十元及自八十九年十一
    月十二日起至清償日止按年息百分之八點七五０計算之利息。(二)被上訴人應自八
    十九年十二月起至九十二年五月止，於每月十一日給付上訴人一萬六千五百三十
    元之判決。
二、被上訴人則以：被上訴人並未向上訴人借貸八十萬元，前開款項乃被上訴人之母
    與上訴人間之金錢往來，由於被上訴人之母不識字，故要求被上訴人代為書寫借
    據，並非被上訴人向上訴人借款，被上訴人從未向上訴人當面借款來買房子，亦
    不知道該筆借款是用來買房子。被上訴人之母與上訴人先前為同居人，並已同居
    十多年，被上訴人之母於八十三年四月至八十七年七月間，每月均交付上訴人七
    千至一萬七千元等還款，共計償還四十八萬六千元；惟自八十七年八月至八十九
    年三月止，由被上訴人代為匯款至上訴人之帳戶，金額共計三十三萬零五百元，
    兩項金額合計為八十一萬六千五百元，被上訴人之母顯已完全清償系爭借款。被
    上訴人之母曾向上訴人請求返還收據，但上訴人告知收據已經遺失，且大家都是
    自己人，不用再提收據之事，還款之事亦不用再提，故本件上訴人之訴顯無理由
    。上訴人提出之借據，其上有關借據日期及身份證字號部分，均非被上訴人所寫
    ，字跡明顯不同，係上訴人自行填寫等語，資為抗辯，並聲明駁回上訴人之上訴
    。
三、兩造不爭之事實：查本件上訴人向基隆市農會貸款八十萬元，該八十萬元曾由上
    訴人與被上訴人之母陪同至被上訴人上班之公司，由被上訴人簽立借據（原審卷
    第十頁），八十七年七月以前被上訴人之母已償還上訴人四十八萬六千元及八十
    七年八月起至八十九年三月止由被上訴人電共三十三萬零五百元之事實，為兩
    造所不爭，並有被上訴人具名之借據影本在卷可考，堪信此部分之事實為真。
四、兩造爭執要旨：本件兩造爭執要旨乃在於(一)本件借貸關係究係存在於上訴人與被
    上訴人抑或上訴人與被上訴人之母間？(二)本件借貸有無利息之約定？(三)借貸關係
    如存在於兩造之間，則目前所欠之金額尚有若干？茲分別說明如次：
    (一)按「受任人本於委任所授與之代理權，以委任人名義與他人為法律行為時，固
      直接對委任人發生效力，若受任人以自己或第三人之名義與他人為法律行為，
      則對於委任人不生效力，其委任人與法律行為之他造當事人間，自不發生何等
      法律關係，．．．。」（最高法院二十二年上字第三二一二號判例參照），查
      本件上訴人向基隆市農會貸款八十萬元，上訴人與被上訴人之母一同至被上訴
      人上班之公司，提出八十萬元之現款，並由被上訴人親自書立借據，有借據附
      原審卷可稽（見原審卷第十頁），此為兩造所不爭執之事實，被上訴人雖抗辯
      因其母不識字，其係代其母書立借據，惟該借據上並無表明代理之字據，而該
      八十萬元事實上又有交付被上訴人之事實，不管該八十萬元是被上訴人或其母
      收受，借貸關係業已成立，且揆諸前開判例之意旨，被上訴人於借據上既未表
      明代理之意旨，上訴人與被上訴人之母並不發生借貸之法律關係，基於債之相
      對性，借貸之法律關係應存在於兩造之間，被上訴人抗辯系爭借款係其母所欠
      ，非伊所借云云，尚非可採。
    (二)查被上訴人所書立之借據上並無書明利息若干？是以其辯稱系爭借據並無利息
      之約定，惟查上開八十萬元之金額係上訴人向基隆市農會所貸得，基隆市農會
      為金融機構，貸款不可能無利息，且有基隆市農會放款交易明細查詢表可按（
      見原審卷第三七－三八頁），而被上訴人自承代與上訴人之金額每月或為一
      萬七千元或一萬六千五百元，有其提出之明細表附卷可按（見本院卷第三六頁
      ），上開金額正與上訴人每月應償還基隆市農會之本利大致相符，若謂本件借
      貸並未約定利息，何以其每月償還之金額均與上訴人應償還農會之金額相符，
      惟八十七年七月以前，上訴人與被上訴人同居，所償付之金額依情依理，上訴
      人不可能向其同居人要求給付利息，上訴人承認已收受被上訴人之母親所交付
      之四十八萬六千元（見原審卷第六十六頁），被上訴人之母，其零星交付，由
      七千元至一萬七千元不等，並非按貸款固定利率按月給付，其金額與利息金額
      不符，且參酌上訴人與被上訴人之母，又於當時為同居關係，關係密切，上訴
      人代為負擔利息示好，亦與常情無悖。上訴人主張此部分係償還利息，並不可
      採，此部分顯係清償本金無疑。
    (三)兩造間既有借貸關係，則被上訴人自有清償貸款之義務。茲就兩造間目前所欠
      之金額審酌如左：
      1.八十萬元本金，被上訴人之母代償四十八萬六千元，上訴人在原審最後言詞
        辯論期日已自認收訖無訛，嗣在本院泛稱最多不過收到三十五萬元，未舉證
        以實其說，自不足採，則該金額應予扣除，僅尚欠本金三十一萬四千元（計
        算式：800,000－486,000＝314,000元）。
      2.被上訴人八十七年八月起至八十九年三月止，共給上訴人三十三萬零五百
        元（見本院卷第三十六頁附件），上訴人收到各期款項並不爭執，是項金額
        包括本金及利息，本金部分為二十三萬一千七百七十五元（參見基隆市農會
        放款交易明細查詢表－原審卷第三十七頁），其餘九萬八千七百二十五元則
        為利息，是以本金部分尚欠八萬二千二百二十五元（計算式為：314,000－
        231,775＝82,225元)，利率則依基隆市農會貸款之利率年息百分之八點七五
        ０，同時依被上訴人所簽之借據（原審卷第十頁），並無清償期之約定，依
        民法第四百七十八條之規定，本件借款應已到期，被上訴人應返還之。
五、綜上所述，上訴人本於消費借貸之法律關係，求為判命被上訴人給付八萬二千二
    百二十五元及自起訴狀繕本送達翌日即八十九年八月六日起至清償日止按年息百
    分之八點七五０計算之利息，尚非無據，原審失察，遂予駁回上訴人此部分之訴
    ，確有可議，上訴論旨，執以前詞指摘原判決此部分不當，聲明廢棄改判，為有
    理由，應予廢棄此部分之原判決。又逾前開金額部分，上訴人之請求並無依據，
    原審判決駁回該部分之訴，理由雖不盡相同，但結果並無不同，仍應維持，上訴
    論旨請求一併廢棄改判此部分非有理由，應予駁回上訴。
六、本件事證已臻明確，兩造其餘之攻防方法與判決結果無影響，無庸逐一論述，併
    此敘明。
七、據上論結，本件上訴為一部有理由，一部無理由，依民事訴訟法第四百四十九條
    第一項、第四百五十條、第七十九條但書，判決如主文。
中      華      民      國    九十      年      五      月      一      日
                                民事第八庭
                                    審判長法  官  鄭  三  源
                                          法  官  黃  豐  澤
                                          法  官  郭  松  濤
右正本係照原本作成。
不得上訴。
中      華      民      國    九十      年      五      月      三      日
                                          書記官  方  素  珍


司法院資訊處製作；財團法人民間司法改革基金會備份。
